【裁判字號】    97,簡上,113
【裁判日期】    990826
【裁判案由】    確認本票債權不存在等
【裁判全文】
臺灣士林地方法院民事判決             97年度簡上字第113號
上  訴  人  捷元股份有限公司
法定代理人  壬○○
訴訟代理人  癸○○
被  上訴人  甲○○
            辛○○
            乙○○丙○○之承.
            庚○○丙○○之承.
            己○○丙○○之承.
            戊○○丙○○之承.
兼      上
共      同
訴訟代理人  丁○○兼丙○○之.
上列當事人間請求確認本票債權不存在等事件，上訴人對於中華
民國97年5 月12日本院內湖簡易庭96年度湖簡字第2364號第一審
判決提起上訴，本院於民國99年8 月17日言詞辯論終結，判決如
下：
    主  文
上訴駁回。
第二審訴訟費用新臺幣壹萬貳仟伍佰伍拾伍元由上訴人負擔。
    事實及理由
壹、程序部分：
一、本件被上訴人丙○○於訴訟繫屬中死亡，上訴人已提出戶籍
    資料及繼承系統表，並具狀聲明由丙○○之繼承人乙○○、
    庚○○、丁○○、己○○、戊○○承受訴訟（見本院卷第60
    頁至第66頁），核無不合，應予准許。
二、本件上訴人經合法通知，未於言詞辯論期日到場，核無民事
    訴訟法第386 條所列各款情形，爰依被上訴人之聲請，由其
    一造辯論而為判決。
貳、實體部分：
一、被上訴人起訴主張：緣被上訴人與訴外人朋陽科技有限公司
    （下稱為朋陽公司）於民國89年8 月14日共同簽發、內載憑
    票交付被上訴人新臺幣（下同）200 萬元之本票乙紙（下稱
    為系爭本票）予上訴人收執，供作朋陽公司向上訴人進貨擔
    保之用。而朋陽公司迄96年5 月31日止，僅積欠上訴人43萬
    0271元。然上訴人卻向本院聲請就系爭本票中之111 萬8215
    元債權及利息裁定准予強制執行，且向臺灣臺中地方法院聲
    請以該院96年度執字第31965 號給付票款強制執行事件（下
    稱為系爭強制執行事件），對被上訴人辛○○之財產為強制
    執行，連同本金、利息及執行費用計獲償124 萬9215元。則
    上訴人就超過其債權額43萬0271元部分即81萬8944元，自屬
    超額執行。爰請確認該部分本票債權不存在。又上訴人受領
    該81萬8944元既無法律上原因而受利益，致被上訴人辛○○
    受有損害，爰依不當得利之法律關係請求返還該款項予被上
    訴人辛○○等語。
二、上訴人則以：緣朋陽公司之負責人為被上訴人丁○○，被上
    訴人甲○○為丁○○之配偶，被上訴人丙○○（已歿）為丁○○之父，被上訴人辛○○則為甲○○之母，四人關係親密
    。而渠等為向上訴人擔保進貨，乃與朋陽公司共同於89年8
    月14日簽發系爭本票，於票面金額200 萬元之最高限額內連
    帶保證貨款清償。又被上訴人丁○○於89年間先以朋陽公司
    名義與上訴人往來，經上訴人徵信結果，給予該公司300 萬
    元之額度進行交易。嗣於92年間，被上訴人丁○○另行成立
    京育國際科技有限公司（下稱為京育公司），且於93年間，
    申請將京育公司與朋陽公司視為一體，而共用朋陽公司原有
    300 萬元額度並進行交易。期間上訴人均係依被上訴人甲○○指示，決定開立發票及出貨對象，且有時係以京育公司名
    義訂貨，由朋陽公司收貨，反之亦然，更有以同一筆匯款沖
    銷二家公司帳款之情形。是京育公司與朋陽公司形式上雖為
    兩個人格，實質上則視為一體，亦即名義上為京育公司貨款
    ，實際上應即為朋陽公司之貨款；而對被上訴人而言，其擔
    保範圍則與僅有朋陽公司一家無異。是以，朋陽公司積欠上
    訴人之貨款確為111 萬8215元。則上訴人執系爭本票聲請就
    其中111 萬8215元聲請裁定強制執行，並於系爭強制執行事
    件執行受償完畢，於法自無不合。被上訴人請求確認系爭本
    票中78萬0344元之債權不存在，自屬無據。又上訴人受有上
    開債權清償既有法律上之原因，則被上訴人辛○○依不當得
    利之法律關係訴請上訴人返還81萬8944元，亦無理由。
三、原審對於被上訴人之請求，判決(一)確認上訴人執有被上訴人
    系爭本票金額超過43萬0271元部分之本票債權不存在；(二)上
    訴人應給付被上訴人辛○○76萬3033元，及自96年10月31日
    起至清償日止，按週年利率5 ％計算之利息。並就前開命上
    訴人給付部分酌定擔保金額為假執行暨免為假執行之宣告，
    而駁回被上訴人其餘之訴。上訴人就其敗訴部分聲明不服，
    並聲明：(一)原判決不利於上訴人部分廢棄。(二)上開廢棄部分
    ，被上訴人在第一審之訴及假執行之聲請均駁回。被上訴人
    則聲明：駁回上訴。（被上訴人原審敗訴部分，未據聲明不
    服，已經確定）。
四、經查，被上訴人與訴外人朋陽公司於89年8 月14日共同簽發
    受款人為上訴人、面額200 萬元之系爭本票，並交付上訴人
    收執。嗣上訴人先持系爭本票向本院聲請本票裁定准許強制
    執行，再持該裁定，就被上訴人辛○○之財產向臺灣臺中地
    方法院聲請強制執行，並於該院96年度執字第31965 號事件
    執行獲償本金111 萬8215元及利息12萬2053元、執行費用89
    74元，共計為124 萬9215元各節，已據被上訴人提出本院94
    年度票字第5829號民事裁定、系爭本票、應收帳款餘額明細
    表、臺灣臺中地方法院執行命令、民事執行處通知等件（均
    影本）為證，並經調取本院94年度票字第5829號本票裁定卷
    證查明屬實，復為兩造所不爭執，應與事實相符。
五、次查，系爭本票係被上訴人為供擔保朋陽公司對於上訴人進
    貨貨款清償之擔保所簽發之情，已為上訴人自承屬實（見本
    院內湖簡易庭96年度湖簡字第2364號即原審卷第30頁）。而
    朋陽公司至96年5 月31日止，積欠上訴人貨款為43萬0271元
    乙節，亦為兩造所不爭執（見原審卷96年11月27日、96年12
    月27日言詞辯論筆錄）。上訴人雖另抗辯：系爭本票所擔保
    之範圍，應包含朋陽公司及京育公司對上訴人之貨款債務，
    因被上訴人丁○○已另行成立京育公司，並申請將京育公司
    與朋陽公司視為一體，而共用朋陽公司之交易額度；上訴人
    係依被上訴人甲○○指示，決定開立發票及出貨對象，有時
    係以京育公司名義訂貨，由朋陽公司收貨，反之亦然；而對
    同一筆匯款時，亦指示上訴人分別沖銷京育公司及朋陽公司
    之帳款，是京育公司與朋陽公司實質上應視為一體云云，並
    提出朋陽公司與京育公司資料查詢、出貨單、電子計算機統
    一發票、沖帳明細表等件（均影本）為憑（見原審卷第33頁
    至第42頁）。然上訴人抗辯上情已為被上訴人所否認。且查
    ，系爭本票之發票日為89年8 月14日，到期日則為92年8 月
    14日。然依京育公司基本資料查詢表所示，該公司迄92年2
    月26日始經核准設立（見本院卷第34頁）；而上訴人於本件
    主張應由系爭本票擔保清償之京育公司貨款，更遲至93年12
     月 間始發生，有上訴人提出之請款資料表影本乙紙為憑（
    見本院卷第54頁）。是以被上訴人於簽發系爭本票以擔保朋
    陽公司之貨款清償時，衡情應無預見京育公司於數年後將設
    立、並另行合意將系爭本票同時供作京育公司貨款債務擔保
    之可能。再者，朋陽公司及京育公司之負責人雖均為被上訴
    人丁○○，然審酌二家公司既係分別依法設立登記之有限公
    司，即為各具獨立法人格之權利主體。上訴人於其自行提出
    之請款資料表中，亦將其對京育公司及朋陽公司之貨款分別
    列帳（見本院卷第54頁），顯然亦無意將之視為一體。是該
    二家公司縱因同一負責人及經營團隊相近，而有代收貨物或
    以單筆匯款沖銷各別帳款之情事，亦難執以逕將上訴人對於
    京育公司之債款歸入系爭本票之擔保範圍。至於上訴人抗辯
    ：被上訴人丁○○曾申請將京育公司與朋陽公司視為一體，
    而共用朋陽公司原有300 萬元額度並進行交易云云，則全未
    據其舉證以實其說，自難予採取。並堪認被上訴人簽發系爭
    本票，確僅在擔保上訴人對於朋陽公司之貨款債權無疑。又
    上訴人對朋陽公司之貨款債權既僅有43萬0271元，已如前述
    。則被上訴人請求確認系爭本票於超過43萬0271元部分之本
    票債權不存在，洵屬有據。
六、承上，系爭本票所擔保朋陽公司之貨款債權既僅為43萬0271
    元。則被告持系爭本票准許強制執行之裁定，聲請於系爭強
    制執行事件中執行被上訴人辛○○之財產，並受償本金111
    萬8215元、利息12萬2053元及執行費用8947元，就其中本金
    68萬7944元及利息7 萬5089元，顯然係無法律上原因受利益
    ，致被上訴人辛○○受有損害。則被上訴人辛○○依不當得
    利之法律關係，請求上訴人應返還76萬3033元及法定遲延利
    息，於法自無不合。
七、綜上，被上訴人請求確認系爭本票於超過43萬0271元部分之
    本票債權不存在，及請求上訴人給付被上訴人辛○○76萬30
    33元，及自起訴狀繕本送達翌日即96年10月31日起至清償日
    止，按週年利率5 ％計算之利息，為有理由，應予准許。原
    審就上開應予准許部分，為上訴人敗訴之判決，並依兩造之
    聲請酌定相當之擔保金額為假執行及免假執行之宣告，均無
    不合。上訴論旨指摘原判決此部分不當，求予廢棄改判，為
    無理由，應予駁回。併依職權確定本件第二審訴訟費用為1
    萬2555元，應由上訴人負擔。
八、本件事證已臻明確，兩造其餘之攻擊或防禦方法，經本院斟
    酌後，認為均不足以影響判決之結果，爰不一一論列，附此
    敘明。
九、據上論結，本件上訴為無理由，依民事訴訟法第436 條之1
    第3 項、第449 條第1 項、第78條、第87條、第463 條、第
    385 條第1 項前段，判決如主文。
中    華    民    國    99    年    8     月    26    日
                  民事第一庭  審判長法  官  俞慧君
                                    法  官  林尚諭
                                    法  官  李瑜娟
以上正本證明與原本無異。
本件判決不得上訴。
中    華    民    國    99    年    8     月    27    日
                                    書記官  謝達人

司法院資訊處製作；財團法人民間司法改革基金會備份。
